臺灣高等法院民事判決
上　訴　人　戊○○○
　　　　　　乙○○
　　　　　　丙○○
　　　　　　甲○○
　　　　　　丁○○
共　　　同
訴訟代理人　蔡文玲律師
被　上訴人　己○○
訴訟代理人　劉姿吟律師
　　　　　　黃旭田律師
上　列 1人
複　代理人　蔡志揚律師
上列當事人間返還借款事件，上訴人對於中華民國96年4 月11日
臺灣臺北地方法院95年度訴字第1732號第一審判決提起上訴，本
院於96年10月30日言詞辯論終結，判決如下：
    主      文
上訴駁回。
第二審訴訟費用由上訴人連帶負擔。
    事實及理由
一、被上訴人起訴主張：上訴人之被繼承人林茂盛於民國 (下同
    )79年10月15日向其借款新臺幣 (下同)90萬元 (下稱系爭借
    款)，並書立一紙借據載明「茲向己○○先生借到90萬元，
    上開現款本人如數親自點收無誤」等語 ( 下稱系爭借據)，
    其已交付系爭借款予林茂盛，惟林茂盛生前並未返還借款，
    而上訴人均為林茂盛之繼承人，且未曾辦理拋棄繼承或限定
    繼承之情事等情，爰依消費借貸及繼承之法律關係，求為命
    上訴人連帶給付90萬元，及自支付命令送達翌日即95年1 月
    17日起至清償日止，按年利率5%計算之利息之判決 (原審判
    命上訴人應連帶給付被上訴人90萬元，及自95年2 月17日起
    至清償日止按年利率5%計算之利息，而駁回被上訴人其餘之
    訴。被上訴人就其敗訴部分並未聲明不服，已告確定；上訴
    人就其敗訴部分則提起上訴) 。並於本院答辯聲明：上訴駁
    回。
二、上訴人則否認系爭借據為真正，並以：系爭借據上借款人林
    茂盛之印文係被上訴人藉保管林茂盛印鑑章之機會所盜蓋。
    另被上訴人應先證明其已交付90萬元款項之事實，縱認被上
    訴人已交付系爭借款款項，系爭借款亦已清償等語，資為抗
    辯。並於本院聲明：(一)原判決不利於上訴人部分廢棄。(二)上
    開廢棄部分，被上訴人在第一審之訴及假執行之聲請均駁回
    。
三、兩造不爭執之事實：
  (一)林茂盛於92年3月5日去世，上訴人均為林茂盛之繼承人，且
    未曾辦理拋棄繼承或限定繼承之情事。
  (二)系爭借據上借款人林茂盛之印文與林茂盛之銀行印鑑章印文
    相同。
四、按私文書經本人或其代理人簽名、蓋章者，推定為真正，民
    事訴訟法第358條定有明文。另依法律之規定 ，有使用文字
    之必要者，得不由本人自寫，但必須親自簽名，如有用印章
    代簽名者，其蓋章與簽名生同等之效力，民法第3條第1項、
    第2項亦有明文。而私人之印章 ，由自己或有權之人保管使
    用為常態，被人盜用為變態，主張變態事實者，應負舉證之
    責任。查系爭借據上林茂盛之印文與上訴人所提林茂盛印鑑
    章之印文，經法務部調查局鑑定結果，二者印文相同，此有
    該局95年12月1日調科貳字第09500548340號鑑定書 (原審卷
    第101頁)在卷可考，足見系爭借據上之林茂盛印文確為真正
    。系爭借據上林茂盛之印文既屬真正，上訴人雖抗辯系爭借
    據上林茂盛之印文係被上訴人利用保管之機會所盜蓋，惟依
    上開說明，自應由上訴人負舉證之責，而上訴人迄未能舉證
    以實其說，且保管他人印章並不當然會有盜蓋使用印章之行
    為，縱然如上訴人所稱被上訴人曾保管林茂盛之印章，亦不
    能遽推論被上訴人曾為盜蓋行為，上訴人就所指稱均未舉證
    ，上開抗辯自不足取。
五、按「稱消費借貸者，謂當事人一方移轉金錢或其他代替物之
    所有權於他方，而約定他方以種類、品質、數量相同之物返
    還之契約。」民法第474條第1項定有明文。故消費借貸為要
    物契約，須以金錢或其他代替物之交付為成立要件，如對於
    交付之事實有爭執，自應由主張已交付之貸與人負舉證責任
    ；但貸與人提出之借據內，若載明所借款額業經借用人當日
    親收足訖無訛，應解為貸與人已盡舉證責任（最高法院79年
    台上第2722號、80年度台上字第2133號判決意旨可資參照）
    。查系爭借據上借款人林茂盛之印文既為真正，則系爭借據
    載明：「中華民國79年10月15日」「茲向己○○先生借到新
    台幣玖拾萬元正，上開現款本人如數親自點收無誤」等語，
    依上開說明，即足證明被上訴人已於79年10月15日交付借款
    90萬元予林茂盛。參酌被上訴人所提台北市第一信用合作社
    被上訴人0000000000號帳戶存摺 (原審卷第37頁) 之記載，
    該帳戶確曾於79年10月15日提領99萬0,300元 ，為上訴人所
    不爭執，亦可佐證被上訴人貸予林茂盛之借款來源有據。上
    訴人雖以被上訴人提領之金額高於本件借款金額，認被上訴
    人提領該筆存款非為交付本件借款云云，惟被上訴人僅係以
    上開帳戶之提領紀錄證明本件借款之來源，該提領紀錄既足
    以佐證被上訴人於借款當日曾提領90萬元，則被上訴人提領
    逾該金額部分，雖認與本件借款無關，尚難因此認被上訴人
    提領90萬元部分不實。
六、上訴人又辯稱：縱有被上訴人所稱借款，亦早已清償等語，
    雖舉林茂盛另向銀行貸款、設定抵押權、清償貸款及塗銷抵
    押權之紀錄 (見原審卷第56頁至第67頁) ，證明林茂盛曾有
    清償本件借款之資力，惟其紀錄均屬林茂盛與第三人台北銀
    行股份有限公司間之關係，自不能證明林茂盛已返還本件借
    款。且縱然林茂盛借款後曾有資力清償，惟上訴人既不能證
    明有清償之事實，自非可採。
七、上訴人雖聲請向台北市第一信用合作社函查被上訴人0000-0
    000-00號帳戶79年5月1日起至79年10月15日之存款單、取款
    單。經查被上訴人所提上開借據證明上訴人之被繼承人林茂
    盛確向被上訴人借到款項90萬元，且提出存摺交易明細證明
    借款當日確自該帳戶內提出99萬0,300元 ，已足以認定其出
    借款項之資金來源，則上訴人所聲請函查被上訴人上開帳戶
    79年5月1日起至79年10月15日之存、取款單均不足以推翻上
    開借款契約關係之認定。再者上訴人聲請向台北富邦銀行00
    00000－00000號林茂盛帳戶之存、取款單查明是否為被上訴
    人所書寫，惟查上開帳戶之存、取款單是否為被上訴人所書
    寫，亦不足以認定上開帳戶之印章為被上訴人所保管，且被
    上訴人縱曾為林茂盛保管該印章，亦無法認定當然為被上訴
    人所盜用，均已如前述，則上訴人聲請調取存、取款單即與
    待證事實無必要關聯，無調查之必要。又上訴人聲請向台北
    富邦銀行調取林茂盛000000000000帳戶76年6月5日轉帳入款
    90萬元之轉帳傳票、76年6月6日之支出傳票86萬8,714元。
    惟查本件借款契約係成立於79年10月15日，此有系爭借據在
    卷可考，上訴人所聲請調取76年6月5日及同年月6 日之轉帳
    、支出傳票均於借款契約成立之前，衡情殊無先還款再借款
    之理，縱上開轉帳、支出之情形屬實，亦無礙於上開借款契
    約之成立，上開聲請亦無必要。另上訴人聲請向台北市國稅
    局函調林茂盛自76年起至83年之所得申報書暨檢附之憑證。
    經查林茂盛自76年起至83年之所得申報書暨檢附之憑證，無
    論是否由被上訴人所書寫，均不足推論被上訴人保管林茂盛
    之印章，而被上訴人曾經保管林茂盛之上開印章，亦不足以
    推論被上訴人盜用該印章，則上訴人上開調查證據之聲請，
    與本件待證事實無必要關聯，亦無調查必要。
八、次按民法第478 條規定：消費借貸未定返還期限者，借用人
    得隨時返還，貸與人亦得定1 個月以上之相當期限催告返還
    。所謂貸與人得定1個月以上之相當期限催告返還 ，非謂貸
    與人之催告必須定有期限，祇須貸與人有催告之事實，而催
    告後已逾1個月以上相當期限者 ，即認借用人有返還借用物
    之義務。林茂盛向被上訴人借款90萬元，既未定有返還期限
    ，上訴人為林茂盛之繼承人，應依民法第1153條第1 項規定
    ，對林茂盛之債務負連帶責任，被上訴人自得催告上訴人於
    1 個月以上相當期間後返還。被上訴人前聲請對上訴人發支
    付命令，業經上訴人於95年1月16日收受該支付命令（95年1
    月6日寄存於安和路派出所，95年1月16日發生送達效力），
    即與催告有同一效力，故本件消費借貸契約自95年1 月16日
    經過1個月後之95年2月16日即已終止，被上訴人請求上訴人
    連帶返還借款90萬元，自屬有據，應予准許。
九、末按消費借貸有利息之約定者，應於契約所定期限支付之，
    未定期限者，應於借貸關係終止時支付之；又給付有確定期
    限者，債務人自期限屆滿時起，負遲延責任；遲延之債務，
    以支付金錢為標的者，債權人得請求依法定利率計算之遲延
    利息，但約定利率較高者，仍從其約定利率。民法第477 條
    前段、第229條第1項、第233條第1項亦分別定有明文。兩造
    間之消費借貸契約既於95年2月16日終止 ，則被上訴人請求
    上訴人給付自95年2 月17日起之法定遲延利息，即屬有理，
    亦應准許。
十、綜上所述，被上訴人依消費借貸契約及繼承之法律關係，請
    求上訴人等連帶給付90萬元及自95年2 月17日起至清償日止
    按年息5%計算之利息，為有理由，應予准許。原審判命上訴
    人等連帶給付上開本息，並依兩造之聲請，分別酌定相當擔
    保為准、免假執行之宣告，核無不合，上訴意旨指摘原判決
    此部分不當，求予廢棄改判，為無理由，應予駁回。
十一、本件事證已臻明確，兩造其餘主張、攻擊防禦方法及其他未
    經援用之證據，經審酌尚無礙於本院前述之認定，無一一論
    列之必要。
十二、據上論結，本件上訴為無理由，依民事訴訟法第449條第1項
    、第85條第2項，判決如主文。
中　　華　　民　　國　　96　　年　　11　　月　　13　　日
                    民事第十三庭
                        審判長法　官  黃嘉烈
　　  　　　　　　　　　　　　法　官  高鳳仙
　　　  　　　　　　　　　　　法　官  許文章
正本係照原本作成。
不得上訴。
中　　華　　民　　國　　96　　年　　11　　月　　14　　日
　　　　　　　　　　　　　　　書記官  陳明俐
